【裁判字號】    98,重訴,83
【裁判日期】    991208
【裁判案由】    侵權行為損害賠償
【裁判全文】
臺灣臺南地方法院民事判決             98年度重訴字第83號
原      告  郭鐘榮
            吳美玲
上二人共同
訴訟代理人  鄭慶海律師
被      告  李炎昇
            長榮國際儲運股份有限公司
法定代理人  徐人剛
上二人共同
訴訟代理人  金輔政律師
複  代理人  黃厚誠律師
            楊聖芬律師
上列當事人間請求侵權行為損害賠償之刑事訴訟附帶民事訴訟事
件，經本院刑事庭裁定（94年度交重附民字第6號）移送前來，
於民國99年11月24日言詞辯論終結，本院判決如下：
    主      文
被告應連帶給付原告郭鐘榮新臺幣壹佰貳拾萬元，及自民國94年
4月7日起至清償日止，按年息百分之五計算之利息。
被告應連帶給付原告吳美玲新臺幣壹佰拾壹萬捌仟零陸拾貳元
，及自民國94年4月7日起至清償日止，按年息百分之五計算之利
息。
原告其餘之訴駁回。
訴訟費用由被告連帶負擔十分之一，其餘由原告負擔。
本判決第一項於原告郭鐘榮以新台幣壹拾貳萬元為被告供擔保後
，得假執行。但被告如於假執行標的物拍定、變賣或其他財產權
假執行程序終結前，以新台幣壹佰貳拾萬元為原告郭鐘榮預供擔
保，得免為假執行。
本判決第二項於原告吳美玲以新台幣壹拾參萬元為被告供擔保後
，得假執行。但被告如於假執行標的物拍定、變賣或其他財產權
假執行程序終結前，以新台幣壹佰拾壹萬捌仟元為原告吳美玲
預供擔保，得免為假執行。
原告其餘假執行之聲請駁回。
    事實及理由
一、按法定代理人之代理權消滅者，訴訟程序在有法定代理人承
    受其訴訟以前當然停止，承受訴訟人於得為承受時，應即為
    承受之聲明，民事訴訟法第170條、第175條分別定有明文。
    本件被告長榮國際儲運股份有限公司（以下簡稱長榮公司）
    之法定代理人原為游長和，於民國97年11月19日變更為徐人
    剛，業據被告提出股份有限公司變更登記表影本為憑，被告
    長榮公司依法聲明由法定代理人徐人剛承受訴訟，揆諸前開
    規定，應予准許，合先敘明。
二、原告起訴主張：
（一）被告李炎昇係被告長榮公司之聯結車司機，為從事駕駛業
      務之人，於93年9月26日下午1時50分許，駕駛車牌號碼Ｋ
      Ｌ－６２０號半聯結車（以下簡稱系爭半聯結車）沿國道
      一號高速公路外側車道由南往北方向行駛， 途經該路324
      公里550公尺處時， 本應注意車前狀況並隨時採取必要之
      安全措施，而依當時情形，天侯晴天，日間自然光線，路
      面乾燥、無缺陷或障礙物，視距良好，非有不能注意之情
      形，適有原告二人之子郭毅麟駕駛車牌號碼ＵＥ－１９７
      ７號自小客車（以下簡稱系爭自小客車）因爆胎停於該處
      路肩並已開啟車門下車站立在車邊察看車狀，是時被告李
      炎昇早於距離500公尺處，已目見郭毅麟下車察看車況之
      情形，竟疏未注意保持行車安全間隔距離，致所駕駛之系
      爭半聯結車右前側車頭擦撞郭毅麟及所駕駛之系爭自小客
      車左前側門（以下簡稱系爭交通事故），致郭毅麟胸腹部
      骨盆壓砸傷，全身多發性骨折失血休克當場死亡。
（二）按「因故意或過失不法侵害他人之權利者，負損害賠償責
      任」、「受僱人因執行職務不法侵害他人之權利者，由僱
      用人與行為人連帶負損害賠償責任」民法第184條、第188
      條分別定有明文。茲原告因被告過失行為造成郭毅麟死亡
      ，受有下列之損害，依上開法條規定，被告等應負連帶賠
      償責任。
    1.殯葬費部分：
      (1)「不法侵害他人致死者，對於支出殯葬費之人，亦應負
        損害賠償責任」民法第192條定有明文。
      (2)原告吳美玲為郭毅麟支出殯葬相關費用，計新台幣（下
        同）196,770元， 有永生禮儀社開具之喪葬項目明細、
        收據、巧園建設開發公司開具之統一發票2張、 豐生打
        字印刷社開具之銷貨單及丹比食品開具之訂貨出貨單可
        證，依上開法條規定，被告應連帶賠償原告吳美玲。
    2.扶養費部分：
      (1)按「被害人對於第三人負有法定扶養義務者，加害人對
        於該第三人亦應負損害賠償責任」，民法第192條第2項
        亦有明文。被害人為原告之子，依民法第1114條、第11
        15條規定，為原告之扶養義務人。
      (2)原告郭鐘榮係43年3月28日生， 現年51歲，平均餘命25
        年，為尚可受被害人扶養之期間，依行政院主計處81年
        度統計吾國國民每人每年消費支出為14萬元，依照霍夫
        曼方式計算，扣除中間利息，原告應受扶養費用為2,30
        9,960元，被害人郭毅麟應分擔2分之1， 即應負擔扶養
        費1,154,985元，依上開法條規定， 被告等應連帶負賠
        償責任。
      (3)原告吳美玲係43年3月14日生，現年51歲，平均餘命為2
        5年，依同上資料計算， 被害人郭毅麟對原告應負擔扶
        養費1,154,985元。
    3.慰藉金部分：
      原告於婚後育有二子，立誓用心培育渠等成為社會中堅，
      二十餘年，克儉克勤，不惜代價給予最佳教育及學習環境
      ，眼見被害人尚能潔身自愛，力求上進，於長榮大學傳播
      學系畢業後，續攻讀南華大學傳播研究所，寄望百尺竿頭
      更進一步之際，卻遽遭變故，猝死外地，畢生宿願一夕成
      空，更被迫強演白髮送黑髮之人生慘劇，椎心之痛，心身
      受創之深，難以言表，誠不知如何克服自制，且將無撫平
      之日，爰請求被告等應連帶賠償各500萬元，以資慰藉。
（三）聲明：
    1.被告應連帶給付原告郭鐘榮6,154,985元、原告吳美玲6,3
      51,655元，及自本訴狀繕本送達之翌日起至清償日止，按
      年息百分之5計算之利息。
    2.訴訟費用由被告連帶負擔。
    3.願供擔保，請准宣告假執行。
三、被告則以：
（一）關於93年9月26日被告李炎昇駕駛 被告長榮公司所有之系
      爭半聯結車，在一號高速公路324.55公里處與被害人郭毅
      麟在突然間開啟車門時擦撞系爭自小客車左前門一事，確
      有其事。
（二）原告等為被害人郭毅麟之繼承人，應無錯誤。
（三）原告主張支出殯葬費196,770元部分，被告等不爭執。
（四）被告等對於系爭交通事故過失責任爭執否認之。本件從被
      害人受傷部分，手臂斷裂、車輛左前門全毀稀爛，但其餘
      車體大致完整，可證明被害人突然開啟車門，被告李炎昇
      無從注意下所生慘事，被告李炎昇確實無從注意及之。
（五）否認被害人扶養能力之主張。
（六）慰藉金之請求數目亦屬過高。
（七）若認被告李炎昇有過失責任，被告認為被害人有重大過失
      責任，不能單由被告李炎昇負責。
（八）聲明：
    1.原告之訴及假執行之聲明均駁回。
    2.訴訟費用由原告負擔。
    3.如受不利之判決，願供擔保，請准宣告免為假執行。
四、得心證之理由：
（一）原告主張被告李炎昇係被告長榮公司之受僱人，而被害人
      郭毅麟因系爭交通事故當場死亡，又被害人郭毅麟為原告
      郭鐘榮、吳美玲之子之事實，業據提出戶籍謄本、臺灣臺
      南地方法院檢察署93年度偵字第1255 7號起訴書為證，另
      被告李炎昇因前開業務過失致人於死之行為，業經本院以
      94 年度交訴字第45號刑事判決判處 被告李炎昇從事業務
      之人，因業務上之過失致人於死，處有期徒刑壹年，減為
      有期徒刑陸月在案等情，亦有本院前開刑事卷在卷可參，
      且為被告所不爭執，堪信原告前開主張之事實為真實。
（二）按汽車行駛時，駕駛人應注意車前狀況及兩車併行之間隔
      ，並隨時採取必要之安全措施，道路交通安全規則第94條
      第3項定有明文。 本件被告李炎昇未注意車前狀況及兩車
      併行間隔，進而與系爭自小客車發生擦撞，且被告李炎昇
      亦於調查筆錄中自承於400公尺至500公尺前即發現被害人
      之車輛停於路肩，又本件事故發生之路段筆直，當時天氣
      晴朗，視距良好，有道路交通事故調查報告(一)(二)、道路交
      通事故現場圖、現場照片附卷可憑。被告雖辯稱：被害人
      突然開啟車門，其確實無從注意及之云云，然被告李炎昇
      自承於400公尺至500公尺前即發現被害人停於路肩，而依
      被告李炎昇擦撞前之行車速度為每小時75至80公里（見行
      車紀錄單）之間計算，被告李炎昇行駛至被害人車輛停車
      處，尚需18秒至24秒，則被告李炎昇實有充裕時間使兩車
      保持安全間隔，又故障車輛停於高速公路之路肩，駕駛者
      往往停妥後，會啟車門放置警示標誌及檢查車輛故障情況
      ，此為一般人所知之常識，被告李炎昇為職業駕駛者，實
      無不知之理，其既看見被害人路肩停車，必有預見其有開
      啟車門之可能，卻未採取必要之安全間隔而致兩車擦撞，
      被告李炎昇自有過失無疑，而臺灣省臺南區車輛行車事故
      鑑定委員會、覆議鑑定委員會及財團法人成大研究發展基
      金會之鑑定報告亦均認定被告李炎昇未注意車前狀況、未
      充分注意適當安全間隔為肇事原因，此有相關鑑定意見書
      在卷可憑，是被告李炎昇辯稱就系爭交通事故之發生並無
      過失云云，要無可採。從而，原告主張被告李炎昇應依侵
      權行為法律關係，對原告負損害賠償責任，自堪採信。
（三）復按「因故意或過失，不法侵害他人之權利者，負損害賠
      償責任。」、「受僱人因執行職務，不法侵害他人之權利
      者，由僱用人與行為人連帶負損害賠償責任。」、「不法
      侵害他人致死者，對於支出醫療及增加生活上需要之費用
      或殯葬費之人，亦應負損害賠償責任。被害人對於第三人
      負有法定扶養義務者，加害人對於該第三人亦應負損害賠
      償責任。」、「不法侵害他人致死者，被害人之父、母、
      子、女及配偶，雖非財產上之損害，亦得請求賠償相當之
      金額。」，民法第184條第1項前段、第188條第1項前段、
      第192條第1項、第2項、第194條定有明文。本件被告李炎
      昇既為長榮公司之受僱人，且於執行職務中因過失不法侵
      害被害人郭毅麟致死，揆諸前揭規定，李炎昇及長榮公司
      即應連帶負損害賠償責任。茲就原告請求之金額分別審認
      如下：
    1.殯葬費部分：
      原告吳美玲主張支出郭毅麟之殯葬費用， 共計196,770元
      ，業據提出巧園建設開發股份有限公司統一發票2紙、 丹
      比食品實業股份有限公司 訂單出貨單1紙、豐生廣告設計
      印刷銷貨單1紙及永生禮儀社收據1紙為憑，且為被告所不
      爭執，原告吳美玲此部分之請求，核屬有據。
    2.扶養費部分：
      (1)按直系血親相互間互負扶養之義務；夫妻互負扶養之義
        務，其負扶養義務之順序與直系血親卑親屬同，其受扶
        養權利之順序與直系血親尊親屬同。負扶養義務者有數
        人，而其親等同一時，應各依其經濟能力，分擔義務；
        受扶養權利者，以不能維持生活而無謀生能力者為限，
        前項無謀生能力之限制，於直系血親尊親屬不適用之；
        又扶養之程度，應按受扶養權利者之需要，與負扶養義
        務者之經濟能力及身分定之， 民法第1114條第1款、第
        1115條第3項、第11 17條、第1119條分別定有明文。次
        按民法第1117條第1項規定； 受扶養權利者，以不能維
        持生活而無謀生能力者為限。 同條第2項規定：前項無
        謀生能力之限制，於直系血親尊親屬不適用之。即直系
        血親尊親屬受扶養者，仍須以不能維持生活者為限（最
        高法院87年度台上字第1696號判決意旨參照）。又所稱
        「不能維持生活」，係指係指無財產足以維持生活而言
        （最高法院79年台上字第2629號判例、87年度台上字第
        2727號判決及81年度台上字第1504號判決意旨參照）。
      (2)查本件原告郭鐘榮96年度股利、薪資及利息所得合計為
        2,207,674元， 並有土地10筆、田賦9筆、汽車1輛及投
        資6筆，財產總額為6,929,492元，而原告吳美玲96年度
        股利及利息所得合計為231,576元，名下有土地8筆、房
        屋5筆及投資5筆，財產總額為9,699,360元等情， 有稅
        務電子閘門財產所得調件明細表在卷足憑。是依原告郭
        鐘榮及吳美玲之收入及財產之狀況，均非不能以自己財
        產維持生活，依上開說明，難謂有受扶養之權利。從而
        ，原告依民法第192條第2項規定，向被告請求賠償扶養
        費損害部分，要難准許。
    3.精神慰撫金部分：
      按慰藉金之賠償，以人格權遭受侵害，使精神上受有痛苦
      為必要，至其核給之標準固與財產上損害之計算不同，惟
      非不可斟酌雙方身分、資力與加害程度，及其他各種情形
      核定相當之數額 （最高法院51年台上字第223號判例參照
      ）。本件被告李炎昇受雇於被告長榮公司，駕駛系爭半聯
      結車，因前述過失致生系爭交通事故，被告長榮公司，應
      與被告李炎昇連帶負損害賠償，而被害人郭毅麟為原告郭
      鐘榮、吳美玲之子乙節，已如前述，原告等適值被害人郭
      毅麟克盡孝道之際，卻逢此喪子劇變，經歷白髮人送黑髮
      人椎心之痛，精神自是十分痛苦；本院審酌被告李炎昇為
      高中肄業，95年度所得僅5,744元， 96年度查無財產資料
      ；被告長榮公司之資本總額為11,000,000,000元，原告之
      財產狀況已如前述等情，並有稅務電子閘門財產所得調件
      明細表在卷足憑。本院參酌兩造上情及其等之身分、地位
      、經濟狀況及原告所受精神痛苦之程度，認原告郭鐘榮、
      吳美玲就其子郭毅麟死亡所受之 精神慰撫金為各200萬元
      為適當。至原告逾此部分金額之請求，應予駁回。
    4.綜上所述，原告郭鐘榮得請求 被告連帶賠償之數額為200
      萬元（精神慰撫金），而原告吳美玲得請求被告連帶賠償
      之數額為2,196,770元（殯葬費用196,770元＋精神慰撫金
      200萬元＝2,196,770元）。
（四）復按損害之發生或擴大，被害人與有過失者，法院得減輕
      賠償金額或免除之，民法第217條第1項定有明文。查被害
      人郭毅麟駕駛系爭自小客車，行經肇事地點道路，爆胎故
      障暫停路肩，由打開車門至站出車門之整體過程未能警覺
      後方來車，充分應變而肇生本件車禍之事實，業經相關鑑
      定意見書認定如前，是被害人就本件車禍事故之發生，亦
      與有過失，足堪認定。被告抗辯被害人就系爭車禍事故發
      生與有過失一情，自可採信。本院審酌被告李炎昇於發生
      系爭交通事故時侵入路肩及兩造上開過失情節，並參酌臺
      灣省臺南區車輛行車事故鑑定委員會、臺灣省車輛行車事
      故覆議委員會及財團法人成大研究發展基金會之鑑定結果
      ，認被告就本件損害之發生應負百分之60之過失責任，被
      害人應負百分之40之過失責任，始為公允。準此而言，被
      害人對於損害之發生既與有過失，依過失相抵之法則，自
      應減輕被告之賠償金額。是原告郭鐘榮得請求被告連帶賠
      償之金額應依上開比例減輕為120萬元【計算式：200萬元
      60％＝120萬元】， 而原告吳美玲得請求被告連帶賠償
      之金額為1,318,062元【計算式：2,196,770元60％＝1,
      318,062元】。
（五）綜上所述，原告郭鐘榮、吳美玲依侵權行為法則，請求被
      告依序連帶給付120萬元、1,318,062元及均自起訴狀繕本
      送達之翌日即94年4月7日起至清償日止，按週年利率百分
      之五計算之利息，為有理由，應予准許；而逾前開部分之
      請求，為無理由，應予駁回。
五、本件判決基礎已臻明確，兩造其餘之攻擊防禦方法及訴訟資
    料經本院斟酌後，核與判決結果不生影響，無一一論述之必
    要，併予敘明。
六、兩造分別陳明願供擔保請准宣告假執行或免為假執行，就原
    告勝訴部分，經核並無不合，爰各酌定相當之擔保金額，予
    以准許。至原告敗訴部分，其假執行及免假執行之聲請，均
    失所附麗，應予駁回。
七、據上論結，本件原告之訴為一部有理由，一部無理由，依民
    事訴訟法第79條、第85條第2項、第390條第2項、第392條第
    2項，判決如主文。
中    華    民    國    99    年    12    月    8     日
                          臺灣臺南地方法院民事第二庭
                                法  官  王 獻 楠
以上正本證明與原本無異。
如對本判決上訴，須於判決送達後20日內向本院提出上訴狀（需
按他造人數附繕本），如委任律師提起上訴者，應一併繳納上訴
審裁判費。
中    華    民    國    99    年    12    月    8     日
                                書記官  李 鎧 安

司法院資訊處製作；財團法人民間司法改革基金會備份。
